臺灣高等法院高雄分院民事判決
109年度上易字第425號
上  訴  人  鴻德生命事業股份有限公司

法定代理人  陳岷營  
訴訟代理人  張啟祥律師
被上訴人    呂英松  
訴訟代理人  陳水聰律師
            王舜信律師
上列當事人間請求債務不履行損害賠償事件，上訴人對於中華民
國109年10月14日臺灣屏東地方法院108年度訴字第144號第一審
判決提起上訴，本院於111年10月11日言詞辯論終結，判決如下
：
    主  文
上訴駁回。
第二審訴訟費用由上訴人負擔。
    事實及理由
一、上訴人主張：兩造於民國107 年1 月25日簽訂「恆春酷達潛
    水中心外觀暨室內設計委託合約書」（下稱系爭委託合約）
    ，約定被上訴人應於45日工作天內完成潛水中心外觀造型設
    計、室內設計及配飾設計工程（下稱潛水中心工程），規劃
    設計費用為新臺幣（下同）52萬5,000 元（未稅）。兩造後
    於107年3月27日簽立「潛水度假中心設計追加備忘錄」（下
    稱追加備忘錄），約定將屏東縣○○鎮○○路000 號（原菈蜜亞
    渡假旅店）前棟大廳修繕工程所需設計圖說（下稱渡假旅店
    工程，與潛水中心工程合稱系爭工程）亦列入系爭委託合約
    內，預計45個工作天，被上訴人應交付立體圖說（效果圖）
    、施工圖說等（下稱系爭相關設計圖說），設計費用以預計
    總工程款800 萬元12%計算，即96萬元（與後述變更備忘錄
    合稱系爭契約）。上訴人分於107 年2 月13日、4 月25日及
    8月7日給付被上訴人26萬2,500元、50萬元及19萬7,500 元
    ，合計96萬元。惟被上訴人遲未依約定給付相關設計圖說，
    甚於107 年10月底，無端停止所有工作，上訴人乃於108 年
    1 月10日以高雄建工郵局00009號存證信函限期1日催告履行
    並為解除系爭契約之意思表示，未獲置理，契約既經合法解
    除，被上訴人應返還96萬元本息。爰依民法第259條第2款規
    定，求為判決被上訴人應給付上訴人96萬元及自108年1月11
    日起至清償日止，按週年利率5%計算之利息。（上訴人於原
    審請求逾上開部分，經原審判決敗訴，未據上訴人聲明不服
    ，非本院審理範圍，茲不贅述）。
二、被上訴人則以：兩造為趕工程進度，後於107年4 月18日簽
    立「潛水渡假中心協議工作變更備忘錄」（即變更備忘錄）
    。依變更備忘錄第1、2 條約定，被上訴人在施工現場依工
    程進度提供施作方式與設計，進行施工時，等同設計部分已
    結案，並無上訴人所指未提出相關設計圖說。縱認被上訴人
    未提出全部設計圖說，惟契約為繼續性契約，上訴人僅能終
    止不得解除，存證信函並無終止之意等語，資為抗辯。
三、原審判決上訴人全部敗訴，上訴人就部分敗訴不服，提起上
    訴，上訴聲明：㈠原判決關於駁回上訴人後開第㈡項之訴部分
    廢棄。㈡被上訴人應給付上訴人96萬元及自108年1月11日起
    至清償日止，按週年利率5%計算之利息。被上訴人答辯聲明
    ：上訴駁回。
四、兩造不爭執事項：
  ㈠兩造於107 年1 月25日簽訂委託合約，約定被上訴人應於45
    日工作天完成潛水中心工程，規劃設計費用為52萬5,000 元
    （未稅）。
  ㈡兩造於107 年3 月13日就渡假中心設計及修繕部分追加為討
    論處理，並於同年3 月27日簽訂追加備忘錄，將渡假旅店工
    程列入系爭合約內，系爭工程設計工作進度，預計為45個工
    作日，於追加備忘錄簽任日為起始日。
  ㈢兩造復於107年4 月18日簽立變更備忘錄，依據變更備忘錄第
    1 、2 、3 條分約定：「-1、業主（即上訴人，下同）同意
    設計方（即被上訴人，下同）暫時停止施工圖說繪製…依工
    程進度所需提供施作方式與設計。-2、……進行施工時，等同
    設計結案……。-3、被上訴人同意進駐工務所後…針對現場工
    程進度進行即時圖面繪製、修改及工法說明。」。
  ㈣上訴人已於107 年2 月13日、4 月25日及8 月7 日依委託合
    約及追加備忘錄之約定，給付被上訴人設計費用26萬2,500 
    元、50萬及19萬7,500 元，合計96萬元。
  ㈤被上訴人依據系爭契約約定，請求上訴人給付設計費、監造
    費，經臺灣屏東地方法院以108年度訴字第84號判決被上訴
    人敗訴確定。
五、本件爭點：
　㈠系爭契約是否業經上訴人解除而消滅？
　㈡上訴人依據民法第259條第2款規定，請求被上訴人返還96萬
    元本息，有無理由？　　　　
六、本院判斷：
　㈠系爭契約是否業經上訴人解除而消滅？　 
　⒈按承攬契約，在工作未完成前，依民法第511條之規定，定
    作人固得隨時終止契約，但除有民法第494條、第502條第2
    項、第503條所定情形或契約另有特別訂定外，無再適用同
    法第254條規定解除契約之餘地。蓋承攬人於此時多已耗費
    勞力、時間及費用，倘許定作人依一般債務遲延之法則解除
    契約，致其無法求償，對承攬人甚為不利，且非衡平之道。
    而關於可歸責於承攬人之事由，致工作不能於約定期限完成
    者，除以工作於特定期限完成或交付為契約之要素者外，依
    民法第502條第2項規定之反面解釋，定作人亦不得解除契約
    。又一般情形，期限本非契約要素，故定作人得解除契約者
    ，限於客觀性質上為期限利益行為，並經當事人約定承攬人
    須於特定期限完成或交付者，始有其適用。至於民法第503
    條規定定作人顯可預見承攬人不能於限期內完成時得解除契
    約，僅於同法第502條第2項所定之工作於特定期限完成或交
    付為契約要素之承攬契約，方有適用（最高法院101年度台
    上字第444號、103年度台上字第459號等判決意旨參照）。
    又所謂以工作於特定期限完成或交付為契約之要素，係指依
    契約之性質或當事人之意思表示，非於一定期限為給付，不
    能達契約之目的者而言，必須契約當事人間有嚴守履行期間
    之合意，對此期間之重要（契約之目的所在）有所認識方屬
    之（最高法院64年度台再字第177號判決先例參照）。
　⒉委託合約及追加備忘錄約定被上訴人就潛水中心及渡假旅店
    工程，提供規劃設計方案、平面布局概念方案、施工圖製作
    規劃及軟裝家具設計等服務，並畫分五工作階段。被上訴人
    依序於第一階段（概念定位）提供室內規劃設計、平面配置
    、動線規畫及室內總體規劃概念性計畫，設計圖紙和電子檔
    ；於第二階段（提案設計）提供設計說明、示意圖等設計方
    向、完成室內風格設定及平面配置和軟裝計畫的規劃、及交
    付外觀暨室內空間提案設計3Ｄ效果文本、設計圖說等；於第
    三階段（立面設計規劃）則完成各區3Ｄ或立面造型設計圖說
    ；於第四階段（施工圖）在立面設計圖說規劃基礎上，依與
    上訴人討論結果完成所需設施詳細設計規劃和施工圖繪製，
    並提交該內容設計圖說、施工圖，以及消防灑水出口、照明
    等設施點位置圖；復於第五階段（軟裝家飾設計）向上訴人
    及承攬施工單位為施工圖圖解，參加上訴人施工現場協調會
    議、處理施工過程因設計所產生相關問題，出具設計變更、
    確認配合燈具及材料等，上訴人則依工作進度分三期給付報
    酬（原審卷一第31至39頁、第47頁）。依上開約定，係以完
    成一定工作為契約內容，性質上應屬承攬契約，此為兩造所
    不爭執（原審卷二第100頁），足見委託合約及追加備忘錄
    應屬承攬契約無誤。
  ⒊又兩造對於相關設計圖說交付時間依委託合約第二章「設計
    工作時間進度表」約定，其中第一階段（概念設計）、第二
    階段（提案設計規劃）工作日均為5日，另第三階段（立面
    設計規劃）、第四階段（施工圖）工作日均為15日，至於第
    五階段（軟裝家飾設計）工作日則為5日（原審卷一第39頁
    ），該進度表僅約定工作日數，並無約定具體交付日期等情
    ，均不爭執（本院卷第256頁）。故此，該約定雖以工作天
    日數作為設計圖說之交付期間，然觀其約定內容，僅為通常
    約定完成期限，並未特予表明被上訴人非上開期間內為給付
    ，否則不足以達其契約之目的或需於上開期間內交付，上訴
    人始得獲得契約所約定特殊利益等意旨，可認兩造並無約定
    被上訴人所承攬之工作需於特定期限完成或交付為契約之要
    素。
　⒋此外，參諸兩造後於107年4 月18日所簽立變更備忘錄載明：
    「因解決上訴人要求提前動工的問題，雙方於107年4月17日
    工作會議中協議變更工作方式與內容…協議內容如下：-1、
    上訴人同意被上訴人暫時停止施工圖說繪製，待第一期基礎
    工程合約簽妥、工程開工後、設計單位直接進駐現場工務所
    ，依工程進度所需提供施作方式與設計。-2、按現行雙方合
    約約定、上訴人在設計案未結束前採用設計方圖說進行施工
    時、等同設計結案…。-3、被上訴人同意進駐工務所後…針對
    現場工程進度進行即時圖面繪製、修改及工法說明。」等語
    （原審卷一第113頁）。兩造就上開約定並無具體約定設計
    圖說交付期限，亦不爭執（本院卷第256頁），堪認兩造就
    相關設計圖說交付期限，確實無嚴守履行期間之合意。　　
　⒌據此，兩造固於委託合約所載設計圖說之工作日數，作為約
    定相關設計圖說交付期間，然該約定內容並無任何足以使人
    對該契約有非於一定時期未給付即不能達契約之目的之認識
    ，亦無契約當事人必須嚴守履行期間之約定；況依兩造其後
    所簽立變更備忘錄，兩造亦明確約定被上訴人暫停施工圖說
    繪製，改以針對現場工程進度進行即時圖面繪製、修改及工
    法說明，益證兩造並無約定相關設計圖說之交付期限，系爭
    契約約定之完工期限顯非契約之要素，無民法第502 條第2 
    項、第503 條規定之適用。系爭契約既為承攬契約，揆諸前
    揭說明，亦無民法第254 條一般遲延解除契約規定之適用，
    則上訴人以存證信函限期1日催告被上訴人給付設計圖說，
    並為解除契約之意思表示，不生解除效力。
　㈡上訴人依據民法第259條第2款規定，請求被上訴人返還96萬
    元本息，有無理由？
 　 上訴人主張契約業經行使解除權解除契約而消滅，並無理由
    ，如前所述，上訴人基於契約解除之法律關係，主張依民法
    第259條第2款規定，請求被上訴人返還已給付予報酬96萬元
    本息，自屬無據。
七、綜上所述，上訴人請求被上訴人給付96萬元本息，核屬無據
    ，不應准許。原審判決駁回其訴及假執行聲請，並無違誤。
    上訴論旨猶執詞指摘原判決不當，求予廢棄改判，為無理由
    ，應予駁回上訴。
八、本件事證已臻明確，兩造其餘之攻擊或防禦方法及所用之證
    據，經本院斟酌後，認為均不足以影響本判決之結果，爰不
    逐一論列，附此敘明。
九、據上論結，本件上訴為無理由，判決如主文所示。　　
中　　華　　民　　國　　111 　年　　10　　月　　25　　日
                        民事第三庭    
                            審判長法  官  許明進
                                  法  官  周佳佩
                                  法  官  張維君
以上正本證明與原本無異。
本件不得上訴。　　　　　　　　　　　　　　　　　　　
中　　華　　民　　國　　111 　年　　10　　月　　25　　日
                                  書記官  林秀珍